【裁判字號】    99,判,1312
【裁判日期】    991209
【裁判案由】    營利事業所得稅
【裁判全文】
最  高  行  政  法  院  判  決
                                      99年度判字第1312號
再 審原 告    陸輝營造有限公司
代  表  人  王令一
訴訟代理人  許祺昌
            林巨
再 審被 告  財政部臺北市國稅局
代  表  人  凌忠嫄
上列當事人間營利事業所得稅事件，再審原告對於中華民國98年
5月21日本院98年度判字第570號判決，提起再審之訴，本院判決
如下：
    主  文
再審之訴駁回。
再審訴訟費用由再審原告負擔。
    理  由
一、再審原告89年度未分配盈餘申報，列報項次2「當年度依所
    得稅法或其他法律規定減免所得稅之所得額」為新臺幣（下
    同）35,657,992元，項次6「依所得稅法第4條之1、第4條之
    2及其施行細則第8條之4規定，不得自所得額中減除之證券
    、期貨交易損失及土地交易損失（含短期投資有價證券按成
    本與市價孰低法評價所認列之跌價損失）」為68,320,267元
    。再審被告原核定以「項次2」應加計前年度認列之短期投
    資跌價損失而於本期回升利益344,651,649元，核定「項次2
    」為380,309,641元。另「項次6」申報68,320,267元，其中
    短期投資跌價損失回升利益344,651,649元，調整至「項次2
    」，短期投資轉列長期投資之未實現跌價損失414,422,554
    元，否准認列，核定「項次6」為0元。依所得稅法第66條之
    9規定計算之未分配盈餘為269,771,789元，補徵稅額26,977
    ,178元。經原審以95年度訴字第3203號判決（下稱原審判決
    ）駁回再審原告之訴。再審原告不服，提起上訴，經本院98
    年度判字第570號判決（下稱原確定判決）駁回其上訴。再
    審原告猶不服，以原確定判決有行政訴訟法第273條第1項第
    1款之再審事由，提起本件再審。
二、再審原告起訴意旨除重述前次上訴之主張外，略以：（一）
    行為時所得稅法第66條之9第2項第10款乃係未分配盈餘之減
    除項目，並非就未分配盈餘加計項目所為之授權，且所得稅
    法第66條之9第2項關於未分配盈餘加計項目之規定，係由法
    條採列舉方式，財政部民國89年8月1日臺財稅第0890453743
    號函釋（下稱財政部89年函釋）卻規定有價證券市價回升利
    益應列為未分配盈餘之加計項目，已有違租稅法律主義及法
    律保留原則。（二）財政部89年函釋所揭示之回升利益，當
    指有價證券市價回升產生之回升利益，與再審原告帳載因短
    期投資轉列長期投資時為將累計未實現跌價損失準備表達為
    已實現跌價損失所調整之回升利益，二者不同，原確定判決
    已有不應適用財政部89年函釋而適用之違誤。倘營利事業於
    短期投資市價下跌年度，將跌價損失作為行為時所得稅法第
    66條之9所定之未分配盈餘減除項目，其後若有市價回升情
    形，自當將該回升利益計為回升年度未分配盈餘之加計項目
    ，惟後者須加回之金額，應不得大於前者實際使應稅未分配
    盈餘減少之金額，始符合衡平原則及量能課稅原則。（三）
    再審原告將帳載短期投資轉列為長期投資，依轉換當時市價
    採成本與市價孰低法估價認列跌價損失，與財政部88年8月1
    3日臺財稅第881935775號函釋（下稱財政部88年函釋）發布
    之理由並未相悖，原確定判決否准適用，已有不應適用而適
    用法令之違誤。（四）縱本案存在財政部89年函釋所稱回升
    利益，應係指提列之跌價損失，曾列為「應稅」年度未分配
    盈餘減項之金額為限，亦即曾經享受減少繳納未分配盈餘稅
    之跌價損失部分，始須於利益回升年度加回，方符合量能課
    稅、衡平原則及租稅公平原則等語。求為判決廢棄原審判決
    及原確定判決。
三、再審被告則以：再審原告既於87年度及88年度已選擇依一般
    公認會計原則提列短期未實現跌價損失，並申報作為各該年
    度未分配盈餘之減項，其自應受其已行使選擇權之拘束，否
    則國家稅務管理將趨於無法安定之失序狀態。財政部88年函
    釋及財政部89年函釋，其規範意旨在於「短期投資跌價損失
    」於報稅計算課稅所得時，因所得稅法第4條之1規定而不得
    於課稅所得中減除，產生財稅上之差異，為避免依所得稅法
    第66條之9規定計算未分配盈餘時會產生高估現象，故允許
    營利事業於依所得稅法第66條之9規定計算之未分配盈餘時
    ，得將上開「短期投資跌價損失」列於減項中減除。然本件
    再審原告列報短期投資未實現跌價損失，其中86年度以前、
    87年度及88年度分別為1,450,638元、302,189,632元及55,5
    35,948元，已經再審原告89年度未分配盈餘查核簽證申報查
    核報告書－查核說明所載明。參酌財政部89年函釋意旨，並
    基於衡平課稅原則，就本期回升利益346,102,287元減除86
    年度以前認列之跌價損失1,450,638元後之餘額344,651,649
    元，即應列為計算回升年度未分配盈餘之加計項目。至短期
    投資轉列長期投資之跌價損失，並非所得稅法第66條之9第2
    項第1款至第9款所列項目，且未經財政部核定得自未分配盈
    餘項下減除，即不合該條項第10款規定，再審被告未准減除
    ，於法無違等語，資為辯駁。
四、本院查：
（一）按當事人對於確定終局判決提起再審之訴，必須具有行政
      訴訟法第273條第1項所列各款情形之一者，始得為之。但
      當事人已依上訴主張其事由或知其事由而不為主張者，不
      在此限。又按行政訴訟法第273條第1項第1款所謂「適用
      法規顯有錯誤者」，係指原判決所適用之法規與該案應適
      用之現行法規相違背，或與解釋、判例有所牴觸者而言。
      至於事實之認定或法律上見解之歧異，再審原告對之縱有
      爭執，要難謂為適用法規錯誤，自不得據為再審之理由。
（二）原確定判決係以：關於項次2「當年度依所得稅法或其他
      法律規定減免所得稅之所得額」部分，所得稅法第66條之
      9第2項第10款經財政部核准作為計算未分配盈餘減項之規
      定，係立法者明文授予財政部核准其他作為未分配盈餘減
      除項目之權限，非法院所能置喙。至財政部核准之方式，
      或於營利事業所得稅查核準則第111條之1規定予以列舉，
      或以函釋方式為核准。復按財政部88年函釋及財政部以89
      年函釋補充前開函釋之意旨，亦屬適用營利事業短期投資
      之有價證券之跌價損失列為未分配盈餘減除項目時之一部
      分內容，為財政部依所得稅法第66條之9第2項第10款授權
      所作之核准。至財政部91年12月11日臺財稅第0910457205
      號函釋已明釋不將短期投資轉列長期投資之未實現跌價損
      失，列為所得稅法第66條之9第2項第10款之未分配盈餘之
      減除項目。短期投資轉列長期投資之跌價損失，並非所得
      稅法第66條之9第2項第1款至第9款所列項目，且未經財政
      部核定得自未分配盈餘項下減除，即不合該條項第10款規
      定，再審被告未准減除，於法無違。至於項次6「依所得
      稅法第4條之1、第4條之2及其施行細則第8條之4規定，不
      得自所得額中減除之證券、期貨交易損失及土地交易損失
      （含短期投資有價證券按成本與市價孰低法評價所認列之
      跌價損失）」部分，查再審原告本期項次6申報包括短期
      投資轉列長期投資認列之未實現跌價損失及以前年度認列
      之短期投資跌價損失之回升利益。惟該回升利益部分，屬
      項次2範疇，應轉列項次2。至於所申報短期投資轉列長期
      投資之跌價損失金額部分，係於轉換當時時價低於成本，
      依財務會計準則規定，帳上立即認列之已實現跌價損失，
      非屬短期投資備抵跌價損失，且該有價證券尚未出售，在
      稅務處理上屬未實現損失，於出售時始予認列，此差異屬
      時間性差異，於有價證券出售時即行消除，且其評價非依
      所得稅法第46條或期末之市價，即不得列為計算所得稅法
      第66條之9規定未分配盈餘之減除項目。再審被告乃將短
      期投資跌價損失回升利益部分轉正至項次2，另就短期投
      資轉列長期投資認列之未實現跌價損失，否准認列為計算
      未分配盈餘之減除項目，核定項次6為0元，即無不合，原
      審判決予以維持，並無再審原告所指有違背法令之情形，
      乃駁回再審原告之上訴。
（三）經查再審訴狀所表明之再審理由，或業經再審原告在本院
      提起上訴時提出主張，並經原確定判決論駁甚詳，或為其
      法律上見解之歧異，核諸原確定判決駁回再審原告在前訴
      訟程序之上訴，所適用之法規，並無與該案應適用之現行
      法規相違背，或與解釋判例有所牴觸之情形，自難謂原確
      定判決有行政訴訟法第273條第1項第1款所規定適用法規
      顯有錯誤之再審事由。依首開說明，本件再審之訴為顯無
      再審理由，應予駁回。另再審原告所引原審法院98年度訴
      字第2607號判決，業經再審被告提起上訴（案編本院99年
      度上字第825號），本件自不受其拘束，附此敘明。
五、據上論結，本件再審之訴為無理由。依行政訴訟法第278條
    第2項、第98條第1項前段，判決如主文。
中    華    民    國    99    年    12    月    9     日
                    最高行政法院第一庭
                        審判長法官  鍾  耀  光
                              法官  陳  鴻  斌
                              法官  黃  淑  玲
                              法官  鄭  小  康
                              法官  林  樹  埔

以  上  正  本  證  明  與  原  本  無  異
中    華    民    國    99    年    12    月    9     日
                              書記官  王  史  民

司法院資訊處製作；財團法人民間司法改革基金會備份。
